【裁判字號】    92,上易,608
【裁判日期】    921007
【裁判案由】    給付違約金等
【裁判全文】
臺灣高等法院民事判決                            九十二年度上易字第六○八號
    上  訴  人  廖自剛即凱豪企業社
                乙○○
                甲○○
    被  上訴人  福客多商店股份有公司
    法定代理人  詹仁智
    訴訟代理人  許中令
右列當事人間請求給付違約金事件，上訴人對於中華民國九十二年五月十四日臺灣臺
北地方法院第一審判決（九十二年訴字第一七九七號），提起上訴，經本院於九十二
年九月二十三日言詞辯論終結，判決如左：
    主    文
原判決關於命上訴人給付之金額超過新台幣陸萬零玖佰伍拾肆元本息部分及該部分假
執行之宣告暨訴訟費用之裁判均廢棄。
右開廢棄部分，被上訴人在第一審之訴及其假執行之聲請均駁回。
其餘上訴駁回。
第一、二審訴訟費用由被上訴人負擔二十分之十九，餘由上訴人連帶負擔。
    事    實
甲、上訴人廖自剛方面：
一、聲明：求為判決：(一)原判決關於不利上訴人部分廢棄。(二)上開廢棄部分，被上訴
    人在第一審之訴及假執行之聲請均駁回。
二、陳述：
    上訴人廖自剛係懾於訴外人即被上訴人所僱用之督導溫裕龍之職權，並恐其隨時
    找上訴人廖自剛之麻煩，方在被上訴人所開具之正、負變賣物品項及數量不符與
    帳務不實之改善單簽名。
三、證據：聲請訊問證人廖自強、溫裕龍。
乙、上訴人乙○○、甲○○方面：
    上訴人乙○○、甲○○經通知未到場，亦未據其提出任何聲明或陳述。
丙、被上訴人方面：
一、聲明：求為判決：上訴駁回。
二、陳述：與原判決記載相同，茲引用之。
三、證據：援用原審之立證方法。
    理    由
一、本件上訴人乙○○、甲○○均未於言詞辯論期日到場，核無民事訴訟法第三百八
    十六條所列各款之情形，爰依被上訴人之聲請，由其一造辯論而為判決。合先敘
    明。
二、被上訴人起訴主張：上訴人廖自剛即凱豪企業社於民國（下同）八十六年六月七
    日，邀其餘上訴人為連帶保證人，與伊訂立委任經營契約，受任經營伊所屬位於
    台北市○○路四五二巷三十一號大業門市部，約定期間自八十六年六月十一日起
    、至九十三年六月十日止。惟上訴人廖自剛於經營期間，迭有熱食區未清潔、上
    班未著制服及陳列過期商品等情形，經伊先後於九十年五月三日及九十年七月二
    日一再開單通知促請改善，仍未確實履行，伊復先後於同年八月三十一日及同年
    九月三日開單通知確認上情。又上訴人廖自剛於九十年九月份及十月份，關於正
    負賣變之品項及數量不符造成帳務不實，帳務更改亦未完全入帳，經伊先後於同
    年九月六日及同年十月二十二日開單通知改善未果，伊乃於同年十月十八日至九
    十一年一月十六日間，就上訴人廖自剛所應遵守之契約事項，分別開立訪店報告
    書十四次，上訴人廖自剛仍再三背約。伊迫不得已，始於九十一年一月二十四日
    向上訴人廖自剛表示終止契約並盤點收回該門市部，依約上訴人應連帶賠償被上
    訴人違約金、結束處理費及應付帳款合計新台幣（下同）一百二十九萬零九百四
    十八元，經被上訴人於九十一年五月十日催告上訴人連帶給付，仍不履行等情，
    爰求為命上訴人如數連帶給付並加計自九十一年五月十一日起，至清償日止之法
    定遲延利息之判決（按原審判決上訴人應連帶給付被上訴人一百二十九萬零九百
    四十六元及自九十一年五月十三日起至清償日止，按年息百分之五計算之利息；
    而駁回被上訴人其餘之請求。上訴人就其敗訴部分聲明不服；被上訴人就其敗訴
    部分則未聲明不服，已告確定）。
    上訴人廖自剛則以：伊並無如被上訴人所指違反約定之情形，伊之所以會在門市
    改善通知單上簽名，全係懾於訴外人即被上訴人所僱用之督導溫裕龍之職權所致
    云云，資為抗辯。
三、經查被上訴人主張之前開事實，業據其提出委任經營契約書、切結書、清地墊及
    保修費單據、電話費單據、維修費單據、停車費應補差額清單、垃圾袋庫存明細
    、郵局存證信函、門市改善通知單、訪店報告書及過期品、下市品、不良品清單
    為證（見原審卷第十六至七六、九七至一○○頁）。且為上訴人廖自剛所不爭執
    （見本院卷第二一、二二、三四頁），自堪信為真實。
四、兩造已於系爭委任經營契約書第七條第八款、第十二款、第十三款約定，上訴人
    廖自剛如違反各項有關門市經營之手冊，或被上訴人之指示及指導，或須補正事
    項經限期補正仍不補正，或未依通知改善事項確實改善缺失達二次以上，或有偽
    造或變造依管理規章所定各項表報，或未依門市商品處理規定作好鮮度管理，或
    販賣過期商品，經被上訴人限期改善仍不改善，均為契約之重大違約事由（見原
    審卷第二十頁之委任經營契約書）。而上訴人廖自剛經營系爭大業門市，迭有未
    穿著制服，櫃凌亂、正負賣變之品項與數量不符，造成帳務不實，帳務更改也
    未入帳等情，有上訴人廖自剛簽名確認之門市改善通知單、訪店報告書及切結書
    可稽（見原審卷第三四至五五頁），足證上訴人廖自剛確有違反系爭委任經營契
    約書之第七條第八款、第十二款、第十三款所約定之重大違約事由。雖上訴人廖
    自剛抗辯，伊之所以會在上開門市改善通知單及訪店報告書簽名，係因遭受訴外
    人溫裕龍脅迫所致，訴外人溫裕龍並給予伊一千元作為報酬云云，惟查上訴人廖
    自剛所舉出之證人廖自強到場亦僅證稱曾看到訴外人溫裕龍交付上訴人廖自剛一
    千元而已（見本院卷第三二頁）。此外，上訴人廖自剛復始終不能舉證證明其確
    有受訴外人溫裕龍脅迫簽名之事實（見本院卷第二四頁），是其所辯，自無足取
    。
五、上訴人廖自剛既有前開重大違約之事由，則被上訴人依系爭委任經營契約書第九
    條之約定，於九十一年一月二十四日向上訴人廖自剛表示終止系爭委任經營契約
    （見原審卷第五九頁、本院卷第二三頁），即屬有據。又系爭委任經營契約書第
    九條固約定，上訴人廖自剛如有約定重大違約情事之一者，除終止契約外，應給
    付被上訴人懲罰性違約金一百萬元（見原審卷第二一頁之委任經營契約書），惟
    按約定之違約金額過高者，法院得減至相當數額，民法第二百五十二條定有明文
    。而約定之違約金額是否相當須依一般客觀事實、社會經濟狀況及當事人所受損
    害情形，以為酌定標準；又債務如已為一部履行者，亦得比照債權人所受利益減
    少其數額（最高法院四十九年台上字第八○七號判例參照）。是兩造固約定違約
    金額為一百萬元，惟上訴人廖自剛所經營之門市一個月之毛利約為五、六萬元，
    為上訴人廖自剛所自認（見本院卷第三四頁），再依系爭委任經營契約書附屬契
    約第八條約定，兩造之報酬經營金給付方式：毛利額二十五萬以下者，分配率為
    百分之五四（即被上訴人分百分之四六、上訴人廖自剛分百分之五四─見原審卷
    第二八頁），爰審酌上開上訴人廖自剛業已履行契約五五個月即百分之六五（全
    部委託經營期限為五年即八十四個月。其計算式為：５５（個月）÷８４（個月
    ）＝６５％，四捨五入），認被上訴人所請求之違約金額為一百萬元，尚嫌過高
    ，應以三十五萬元為適當（其計算式為：1,000,000元× (1-0.65)=350,000元）
    。
六、又系爭委任經營契約書第九條及第十條第一項第五款約定，上訴人廖自剛違約而
    經被上訴人終止，或因可歸責於上訴人廖自剛之事由而終止時，須支付結束處理
    費二萬元（見原審卷第二一、二二頁），則被上訴人於系爭委託經營契約終止後
    ，請求結束處理費用二萬元及應收帳款九萬零六百八十六元，既為上訴人廖自剛
    所不爭執（見本院卷第三四頁），合計為一十一萬零六百八十六元（其計算式為
    ：20,000元+90,686元=110,686元），即屬有據。
七、至於系爭委託經營契約書第八條第一項第六款及第二項固約定，於契約存續期間
    內如有可歸責於上訴人廖自剛之重大事由，被上訴人於終止契約後，並得按契約
    屆滿所剩月份，向上訴人廖自剛請求每月二萬元之違約賠償，以八十萬元為限（
    見原審卷第二一頁），此與系爭委任經營契約書第九條懲罰性違約金之約定比較
    觀之，應屬損害賠償額預定性之違約金，雖不必證明其損害額多寡，但最低限度
    仍應證明其受有損害，如全無損害，自不得請求（最高法院八十三年度台上字第
    二八七號判決參照）。上訴人廖自剛固有重大違約事由，經被上訴人終止系爭委
    任經營契約，已如前述，而該委任經營契約尚有二十九個月始屆期，惟上訴人廖
    自剛所經營之門市部於終止之日即由被上訴人接管繼續經營牟利，既為雙方所不
    爭執（見本院卷第三十五頁），而被上訴人復始終不能證明因而其受有損害之發
    生，依上開說明，被上訴人另請求二十九個月計五十八萬元之損害賠償額預定性
    之違約金，自屬無據。
八、綜上所述，被上訴人本於系爭委託經營契約之約定及連帶保證之法律關係，原得
    請求上訴人連帶給付四十六萬零六百八十六元(其計算式為：350,000元+110,686
    元=460,686元），惟被上訴人既自認尚欠上訴人廖自剛九十年十二月份委任款項
    四萬九千七百三十二元及定存單三十五萬元（見原審卷第十二頁），並已據上訴
    人廖自剛主張抵銷後，被上訴人尚得請求上訴人連帶給付六萬零九百五十四元（
    其計算式為：460,686元-49,732元-350,000元=60,954元）及自催告期滿之翌日
    即九十一年五月十三日起，至清償日止，按年息百分之五計算之利息部分，自屬
    應予准許，至超過上開部分之請求（除確定部分外），即屬不應准許。從而原審
    就上開應予准許部分，所為上訴人敗訴之判決，自有未洽，上訴論旨指摘原判決
    此部分不當，求予廢棄改判，為有理由；就上開不應准許部分所為上訴人敗訴之
    判決，核無違誤，上訴論旨，猶執前詞指摘原判決不當，求予廢棄改判，為無理
    由。
九、至兩造其餘之攻擊或防禦方法及未經援用之證據，經本院斟酌後，認為均不足以
    影響本判決之結果，自無逐一詳予論駁之必要，併此敘明。
十、據上論結，本件上訴為一部有理由，一部無理由，依民事訴訟法第四百五十條、
    第四百四十九條第一項、第七十九條但書、第四百六十三條、第三百八十五條第
    一項前段，判決如主文。
中    華    民    國    九十二    年       十       月        七        日
                         臺灣高等法院民事第十三庭
                                  審判長法  官  林  鄉  誠
                                        法  官  王  聖  惠
                                        法  官  劉  清  景
正本係照原本作成。
不得上訴。
中    華    民    國    九十二    年       十       月        九        日
                                        書記官  高  澄  純


司法院資訊處製作；財團法人民間司法改革基金會備份。
